---
title: 'Programacion en R: Expresiones de control'
author: "Fernando Hernandez / Rafael Puche"
date: "2025-07-02"
output: html_document
---

```{r setup, include=FALSE}
knitr::opts_chunk$set(echo = TRUE)
```

## Expresiones de control

---

Como su nombre lo indica, las estructuras de control nos permiten controlar la manera en que se ejecuta nuestro código.

Las estructuras de control establecen condicionales en nuestros código. Por ejemplo, qué condiciones deben cumplirse para realizar una operación o qué debe ocurrir para ejecutar una función.

Esto es de gran utilidad para determinar la lógica y el orden en que ocurren las operaciones, en especial al definir funciones.

Las **estructuras de control** más usadas en R son las siguientes:


Estructura de control | Descripcion
:-------------:|:-------------:
if, else | Si, de otro modo (entonces)
for | Para cada uno en
while | Mientras
break | Interrupcion
next | Siguiente
ifelse | Si, de otro modo (vectorizado)

Recordemos los operadores logicos en R:

Operador | Nombre | Ejemplo
:--------:|:---------:|:--------:
== | Igual a | x == y
!= | No es igual a | x != y
> | Mayor que | x > y
< | Menor que | x < y
>= | Mayor que o igual a | x >= y
<= | Menor que o igual a | x <= y

### Expresion 1: if

---

El modelo para un if es:
```{r, error=TRUE, eval=FALSE}
if(Condición) { 
  operaciones_si_la_condición_es_TRUE
}
```

```{r}
a <- 33
b <- 100
if(b > a){
print("b es mayor que a")
}

a <- 200
b <- 100
if(b < a){
print("b es menor que a")
}

```

### if...else

---

```{r}
if (b < a){
print("b es menor que a")
}else{
print ("a es mayor que b")
}

if (b > a){
print("b es menor que a")
}else{
print ("a es mayor que b")
}

```

### else if

---

```{r}
a <- 33
b <- 33
if (b > a) {
print("b es mayor que a")
} else if (a == b) {
print ("a y b son iguales")
}

a <- 33
b <- 330
if (b > a) {
print("b es mayor que aa")
} else if (a == b) {
print ("a y b son iguales")
}
```

### while

---

El modelo de while es:

```{r,error=TRUE, eval=FALSE}
while(condicion) {
  operaciones
}
```

```{r}
i <- 1 # Le asignamos a i el valor de 1

while(i < 6) {
print(i)
  break
}

# Si el codigo anterior lo ejecutamos sin break se creara un loop infinito ya que la condicion indica que mientras i sea menor a 1 imprimira 1. El agregar break detiene este comportamiento

i <- 0

while(i < 6) {
print(i)
i <- i + 1
}

i <- 0

while(i <= 6) {
print(i)
i <- i + 1
}

numero <- 1
suma <- 0
while (numero <= 5) {
suma = suma + numero
numero = numero + 1
print(suma)
}
```

### for

---

El modelo de un for es:
```{r,error=TRUE, eval=FALSE}
for(elemento in objeto) {
  operacion_con_elemento
}
```

```{r}
for(x in 1:10) {
print(x)
}

for(x in 1:10) {
  print(x + 3)
}
```

### ifelse

---
```{r}
a <- 1:10
ifelse(a %% 2 == 0,"par","impar")

mi_variable <- c(-2, 0, 5, -3, 2, 6)

ifelse(mi_variable > 0,"positivo","negativo") #Detecta el 0 como negativo

a <- seq(-3, 3, 1) 
ifelse(a > 0, "positivo", ifelse(a == 0, "neutro", "negativo")) # Detecta al 0 como valor neutro
```

### Operaciones anidadas

---
```{r}
for (i in 1:10) {
if(i %% 2 == 0){
print(paste(i, "es par"))
} else {
print(paste(i, "es impar"))
}
}

x <- 19
if(x > 10){
print("x es mayor a 10")
if(x > 20){
print("x es mayor a 20")
} else {
print("x es menor a 20")
}
} else {
print("x es menor a 10")
}
```